臺灣高雄地方法院刑事判決　　　　　　　 99年度訴字第871號
公　訴　人　臺灣高雄地方法院檢察署檢察官
被　　　告　林皇銘
輔　佐　人　林慶州
指定辯護人　本院公設辯護人黃文德
上列被告因強盜案件，經檢察官提起公訴（99年度偵字第8587號）
，本院判決如下：
    主  文
林皇銘犯竊盜罪，處拘役參拾日，如易科罰金，以新臺幣壹仟元
折算壹日。
    事  實
一、林皇銘係中度智障者，其因精神障礙，致其辨識行為違法之
    能力顯著降低。林皇銘於民國99年3 月5 日15時14分許，至
    高雄市○○區○○路363 號由林漢明所經營之「利達機車行
    」店內，向林漢明陳稱要購買機車，並交付身分證件供林漢
    明核對身分後，於林漢明轉身欲拿取機車目錄時，因見林敬
    倫所有車牌號碼060-EEJ 號重型機車（光陽牌灰色124CC ，
    引擎號碼：SR25 AA-106285號）上插有鑰匙，並停放在上址
    門口，竟意圖為自己不法之所有，向林漢明佯稱要試車，即
    逕自以該插在電門上之鑰匙，轉動電門發動該車，而徒手竊
    取上開重型機車，得手後，隨即轉動油門欲騎乘機車逃離現
    場，適為在場之林敬倫發覺，旋即追出店外，並上前拉住上
    開機車之後車架，欲制止林皇銘離開，且經林敬倫呼喊後，
    林漢明見狀立刻上前轉動鑰匙，將機車熄火，復由林敬倫報
    警後，為警查獲。
二、案經高雄市政府警察局三民第二分局報告臺灣高雄地方法院
    檢察署檢察官偵查起訴。
    理  由
一、按被告以外之人於審判外之言詞或書面陳述，除法律有規定
    者外，不得作為證據，刑事訴訟法第159 條第1 項定有明文
    ，此即學理上所稱之「傳聞證據排除法則」，而依上開法律
    規定，傳聞證據原則上固無證據能力，但如法律別有規定者
    ，即例外認有證據能力。又按被告以外之人於審判外之陳述
    ，雖不符同法第159 條之1 至之4 之規定，而經當事人於審
    判程式同意作為證據，法院審酌該言詞陳述或書面陳述作成
    時之情況，認為適當者，亦得為證據。同法第159 條之5 第
    1 項定有明文。查本判決下列所引用之證據，其中傳聞證據
    部分，均經被告、輔佐人、公設辯護人及檢察官於本院審理
    時同意作為證據使用【見本院訴字卷第83頁背面第5 至13行
    。關於證人林敬倫、林漢明於警詢中之陳述，被告雖於本院
    準備程序時否認其證據能力（見本院審訴卷第54頁第15至22
    行），嗣於本院審理中，改稱同意上開陳述有證據能力】，
    本院審酌該等傳聞證據作成時之狀況，並無違法或不當等不
    宜作為證據之情形，依前開說明，均得作為證據。
二、上開犯罪事實，業據被告林皇銘於本院審理時坦白承認（見
    本院訴字卷第81頁背面第4 至10行），核與證人即被害人林
    敬倫、林漢明於警詢及本院審理中之證述相符（見警卷第4
    頁倒數第4 行以下至第5 頁第2 行、第6 頁倒數第3 行以下
    至第7 頁第5 行、本院訴字卷第76頁背面第10至24行、第71
    頁第9 至11行、第81頁背面倒數第3 行以下至第82頁第11行
    ）。此外，復有扣押筆錄、扣押物品目錄表、贓物認領保管
    單現場照片附卷可參（詳警卷第11至16頁、第20頁至22頁）
    。從而，因被告之自白核與事實相符，是本件事證明確，被
    告犯行，堪以認定。
三、按強盜罪之構成，以其所實施之強暴、脅迫，已達於至使人
    不能抗拒之程度為必要，倘其取物手段雖屬不法，而尚未使
    人至於不能抗拒者，縱觸犯他種罪名，尚難以強盜論擬。又
    所謂強暴，係指直接或間接對於人之身體施以暴力，壓制被
    害人之抗拒，或使被害人處於不能抗拒之狀態而言；而強盜
    罪之所謂『不能抗拒』，係指行為人所為之強暴、脅迫等不
    法行為，就當時之具體事實，予以客觀之判斷，足使被害人
    身體上或精神上達於不能或顯難抗拒之程度而言（最高法院
    94年度台上字第2401號、第3004號等判決意旨參照）。復按
    刑法第329 條準強盜罪之規定，將竊盜或搶奪之行為人為防
    護贓物、脫免逮捕或湮滅罪證而當場施強暴、脅迫之行為，
    視為施強暴、脅迫使人不能抗拒而取走財物之強盜行為，乃
    因準強盜罪之取財行為與施強暴、脅迫行為之因果順序，雖
    與強盜罪相反，卻有時空之緊密連接關係，以致竊盜或搶奪
    故意與施強暴、脅迫之故意，並非截然可分，而得以視為一
    複合之單一故意，亦即可認為此等行為人之主觀不法與強盜
    行為人之主觀不法幾無差異；復因取財行為與強暴、脅迫行
    為之因果順序縱使倒置，客觀上對於被害人或第三人所造成
    財產法益與人身法益之損害卻無二致，而具有得予以相同評
    價之客觀不法。故擬制為強盜行為之準強盜罪構成要件行為
    ，雖未如刑法第328 條第1 項強盜罪之規定，將實施強暴、
    脅迫所導致被害人或第三人不能抗拒之要件予以明文規定，
    惟必於竊盜或搶奪之際，當場實施之強暴、脅迫行為，已達
    使人難以抗拒之程度，其行為之客觀不法，方與強盜行為之
    客觀不法相當，而得與強盜罪同其法定刑（司法院釋字第63
    0 號解釋理由參照）。因之，如脫免逮捕所使用之強暴、脅
    迫行為，未達於使人難以抗拒之程度，不能論以準強盜罪。
    本件被告竊得機車後，僅於發動機車後，將機車騎出原置放
    地點約100 公分處，即經林敬倫、林漢明制止，未猛烈加油
    或出手攻擊林敬倫、林漢明等情，業據證人林敬倫於本院審
    理時證稱：其機車停放在建興路363 號門口最右邊，即與建
    興路361 號的中間處，被告發動機車時，其於第一時間就趕
    快衝出去，拉住該機車坐墊後面的手把，被告騎機車的速度
    很慢，其只是拉著慢慢走，該機車有稍微移動，移動的距離
    是將該機車轉過旁邊併排機車的一半，約104 公分，並停在
    建興路361 號前，被告經其拉著走時，就沒有再加油門，看
    到其父親林漢明衝過來轉動鑰匙時，亦沒有加油門前進，車
    子熄火後，亦沒有再度嘗試轉動鑰匙等語。另證人林漢明亦
    於本院審理時證稱：被告沒有出手毆打，亦沒有其他動作，
    於其將機車熄火後，亦沒有嘗試要再轉動引擎等語明確（見
    本院訴字卷第80頁背面第24至26行、第81頁第1 至3 行、第
    82頁第1 至3 行、第9 行以下至第82頁背面第5 行、第83頁
    第11至23行）。是被告除單純為上開行為外，並未對林敬倫
    、林漢明施以惡言，亦未動手毆打告訴人，復未猛烈加油逕
    行離去。就當時之客觀外在環境而言，被告轉動機車油門之
    行為，應係單純欲騎乘機車離去，並非以此行為積極地對林
    敬倫、林漢明施以強暴、脅迫，尚難認被告於竊盜既遂後，
    已有變更竊盜為強盜之意思。且被告為上開行為後，林敬倫
    即以雙手拉住機車、林漢明則轉動機車鑰匙，將機車熄火，
    阻止被告離去，顯見其等之身體、精神上並未因上開行為而
    受到壓制，尚未達到不能抗拒或顯難抗拒之程度。因此，揆
    諸前開判決意旨，被告應僅成立竊盜罪甚明，檢察官認被告
    係犯準強盜罪，容有誤會。
四、核被告所為，係犯刑法第320 條第1 項之竊盜罪。檢察官認
    被告係犯準強盜罪，容有誤會，惟起訴基本社會事實同一，
    起訴法條應予變更。又被告經送財團法人台灣省私立高雄仁
    愛之家附設慈惠醫院施以精神鑑定後，結果認：本院的智力
    測驗：智商53分，屬中度智能不足。憂鬱、焦慮及班達腦商
    檢測皆屬正常範圍，整體而言，為一中度智能不足之個案。
    對於本案，被告就其所描述之案發過程雖無精神症狀影響，
    但受其認知功能缺損而影響其現實感及社會價值判斷之能力
    。是因其認知功能缺損，致其不能辨識其行為違法或辨識能
    力顯較常人為低之情形等語，有財團法人台灣省私立高雄仁
    愛之家附設慈惠醫院99年11月30日九十九附慈精字第099485
    0 號函檢附精神鑑定報告書附卷可參（詳本院訴字卷第59至
    第62頁）。因被告犯案時因精神障礙，致其辨識行為違法之
    能力顯著降低，對於外界事物雖未全然缺乏知覺理會及判斷
    作用，但已僅較普通人之平均程度顯然減退，依刑法第19條
    第2 項之規定，減輕其刑。爰審酌被告尚屬壯年，竟為圖小
    利，竊取他人物品，損害被害人權益，行為實屬不該，惟念
    及犯案時辨識能力較一般人顯著降低，且犯後坦承犯行，並
    參以竊取之物品價值，且該車已發還被害人，亦與被害人達
    成和解，及兼衡其品行、生活狀況、智識程度，與犯罪之動
    機、目的、手段等一切情狀，乃酌情分別量處如主文所示之
    刑，並依前開犯罪情節，諭知如主文所示易科罰金之標準。
    末按有第19條第2 項及第20條之原因，其情狀足認有再犯或
    有危害公共安全之虞時，於刑之執行完畢或赦免後，令入相
    當處所，施以監護。但必要時，得於刑之執行前為之，刑法
    第87條第2 項固定有明文。本件被告雖有刑法第19條第2 項
    所定「因精神障礙致辨識行為違法或依其辨識而行為之能力
    顯著減低」之情形，惟本院審酌長期住院治療對被告病情之
    助益並非最佳，暨被告之輔佐人林慶州向本院表示被告目前
    有就醫，精神狀況已受到控制，且被告平日與其一同工作，
    可由其照顧等語（見本院訴字卷第88頁背面倒數第5 至3 行
    ），足認被告現與輔佐人同住且共同工作，得隨時在旁照料
    、看護，督促被告服藥治療，應不致任由被告私自在外遊蕩
    ，而發生控制能力、識別能力低於常人，而有再犯之虞，因
    認尚無依刑法第87條第2 項宣告監護處分之必要，併此指明
    。
據上論斷，應依刑事訴訟法第299 條第1 項前段、第300 條，刑
法第320 條第1 項、第19條第2 項、刑法第41條第1 項前段、刑
法施行法第1 條之1 ，判決如主文。
本案經檢察官陳秉志到庭執行職務。
中    華    民    國   100    年    1     月    21    日
                  刑事第四庭    審判長法  官  方百正
                                      法  官  葉文博
                                      法  官  謝文嵐
以上正本證明與原本無異。
如不服本判決應於收受送達後10日內向本院提出上訴書狀，並應
敘述具體理由；如未敘述上訴理由者，應於上訴期間屆滿後20日
內向本院補提理由書（均須按他造當事人之人數附繕本）「切勿
逕送上級法院」。
中    華    民    國   100    年    1     月    24    日
                                      書記官  鄒秀珍
附錄本案論罪科刑法條：
中華民國刑法第320條（普通竊盜罪、竊佔罪）
意圖為自己或第三人不法之所有，而竊取他人之動產者，為竊盜
罪，處5  年以下有期徒刑、拘役或 5 百元以下罰金。
意圖為自己或第三人不法之利益，而竊佔他人之不動產者，依前
項之規定處斷。
前二項之未遂犯罰之。